臺灣嘉義地方法院民事判決　　　　　　　 100年度訴字第31號
原　　　告　榮元營造有限公司
法定代理人　林宗耀
訴訟代理人　吳啟勳律師
複代理人　　林俊生律師
被　　　告　嘉義市政府
法定代理人　黃敏惠
訴訟代理人　陳冠吟
　　　　　　林澤祥
上列當事人間給付工程物價指數調整款事件，於民國100 年3 月
15日言詞辯論終結，本院判決如下：
    主      文
原告之訴及假執行之聲請均駁回。
訴訟費用由原告負擔。
    事實及理由
甲、原告主張：(一)兩造於民國96年11月7 日簽訂「嘉義市96年度
    寬頻管道建置工程第三標（民生南路等）建置工程」（下稱
    系爭工程），依系爭工程契約第3 條契約價金給付約定：「
    ... 三、物價調整指數：(一)工程進行期間，如遇物價波動時
    ，得依行政院主計處公布之「台灣區營造工程物價總指數」
    ，就漲跌幅超過2.5 ﹪之部分，於估驗完成後調整工程款。
    (二)適用物價工程指數基期更換者，其換基當月起完工之工程
    ，自動適用新基期指數核算工程調整款，原依舊基期指數結
    清之工程款不予追溯核算。每月公布之物價指數修正時，處
    理原則亦同。(三)物價指數調整工程款之計算方式參考行政院
    訂頒「中央機關以訂約工程因應國內營建物價變動之物價調
    整處理原則」計算方式之規定辦理。」經查，系爭工程已於
    97年4 月9 日竣工，分別於97年3 月13日及97年4 月9 日估
    驗，依上開行政院訂頒中央機關以訂約工程因應國內營建物
    價變動之物價調整處理原則之「貳、計算方式一、(一)估驗日
    當月總指數比較開標當月總指數，其指數增減率之絕對值超
    過2.5 ﹪者，就漲跌幅超過2.5 ﹪部分，於估驗完成後就估
    驗款中之直接工程費調整工程款。...1. 估驗日係指估驗內
    容之最後施工日... 。」則97年3 月13日估驗內容之最後施
    工日在97年3 月份，97年4 月9 日估驗內容之最後施工日在
    97年4 月份，依系爭工程契約就工程物價指數調整計算之約
    定，被告就97年3 、4 月份之估驗應分別給付原告工程物價
    指數調整款新臺幣（下同）1,351,835 元及366,719 元，合
    計1,718,554 元。(二)又系爭工程契約第6 條第1 項第2 款第
    1 目固載有：「本工程自開工日起每30日估驗計價撥付估價
    款一次，估驗時應由廠商提出估驗明細表送請監造單位完成
    審核程序，經機關核驗確認後，依規定辦理付款」。惟同時
    緊接其後於括號內約定載明「（本契約工程款需俟內政部營
    建署96年度擴大公共建設M 台灣計畫寬頻管道建置分項計畫
    獎補助費用撥入後，方可進行工程款項估驗作業）」，足見
    前開括號內之約定排除前段之記載，故被告主張本件工程自
    開工日起每30日估驗計價撥付估驗款一次，其物價指數調整
    款亦應逐月按實際施作數量計算云云，於約不合。退步言之
    ，縱認系爭工程自開工日起每30日估驗計價撥付估驗款一次
    ，該工程於96年11月24日開工，97年4 月9 日竣工，其間依
    被告要求分別於97年1 月2 日至97年1 月12日、97年2 月2
    日至97年2 月17日及97年3 月12日至97年3 月22日期間停工
    ，合計38天不計入工期。因此，依前開「自開工日起每30日
    估驗計價撥付估驗款一次」計算，扣除不計入工期之38天，
    共可4 次估驗計價：第1 次96年11月24日至96年12月23日、
    第2 次96年12月24日至97年2 月18日、第3 次97年2 月19日
    至97年3 月30日、第4 次97年3 月31日至97年4 月9 日，又
    依「中央機關以訂約工程因應國內營建物價變動之物價調整
    處理原則」按上開4 次可估驗計價期間末日為各該期估驗內
    容之最後施工日計算之，本件物價指數調整款之金額亦應為
    737,814 元（有物價指函調整工程款明細表、營造工程物價
    指數銜接表及施工日報表可證），被告主張本件物價指數調
    整款為232,732 元顯與系爭工程契約之約定不合。(三)按具有
    承攬與買賣混合契約性質之不動產製造物供給契約，就不動
    產財產權之移轉而言，尚與民法第127 條第7 款所定「技師
    、承攬人之報酬及其墊款」為一般單純之承攬有間，更與同
    條第8 款所稱「商人、製造人、手工業人所供給之商品」係
    專指「動產」者有所不同。故此類不動產製造物供給契約之
    價金或報酬請求權，難認有上開條款2 年短期消滅時效期間
    規定之適用（最高法院95年度台上字第2530號判決參照）。
    經查，系爭工程契約第8 條第1 項、第3 項分別約定：「本
    契約所需工程材料、機具、設備、工作場地設備等，除契約
    另有規定外，概由廠商自備」、「廠商自備之材料、機具、
    設備，其品質應符合本契約之規定，進入施工場所後由廠商
    負責保管」。顯見係爭工程包含不動產之製造（即寬頻管道
    興建）及材料供給（即興建材料買賣）之不動產製造供給契
    約，為承攬與買賣之混合契約，關於買賣價金或報酬承攬請
    求權，依上揭最高法院判決意旨，應適用民法第125 條消滅
    時效之規定，被告主張本件因物價波動之工程物價指數調整
    款項之請求，為承攬關係所生之工作報酬，有民法第127 條
    第7 款所定2 年短期消滅時效之適用且已罹於消滅時效云云
    ，洵不足採等語，並聲明：被告應給付原告1,718,554 元，
    及自起訴狀繕本送達之翌日起至清償日止，按週年利率百分
    之5 計算之利息；願供擔保，請准宣告假執行。
乙、被告則以：(一)原告雖主張系爭工程物價指數調整款應以估驗
    日期（即97年3 月、4 月）計算。然系爭工程契約第3 條第
    3 項第3 款規定，工程物價指數調整款之計算方式應依「中
    央機關已訂約工程因應國內營建物價變動之物價調整處理原
    則」。經查行政院公共工程委員會頒布之「中央機關已訂約
    工程因應國內營建物價變動之物價調整處理原則」第2 條第
    1 項第1 款明定「估驗日係指估驗內容之最後施工日」，且
    範例第2 項明示以估驗最後施工日計算。另查系爭工程契約
    第6 條明定，本工程自開工起每30日估驗計價1 次，故被告
    有關各寬頻管道工程之工程物價指數調整款皆以其各月份實
    際施作數量就各月份物價指數做計算，以合契約及法規規定
    辦理。經查，本件依前開約定計算工程物價指數調整款之金
    額應為232,732 元，與原告請求之1,718,554 元差距過大，
    原告因此不來領取。(二)依最高法院96年台上字第2382號判決
    意旨，工程合約究竟是承攬契約或是製造物供給契約，關鍵
    應在是否要移轉工作物所有權而定，至於材料由何人提供並
    非承攬定性之必然條件，係爭工程契約之真意應該是一定工
    作的完成，並非工作物所有權的移轉，故系爭工程契約是承
    攬契約。依系爭工程契約第3 條第3 項第1 款規定：「物價
    指數調整... 於估驗完成後調整工程款」，原告於通過結算
    驗收即97年8 月29日後即可向被告申請支付工程物價指數調
    整款，原告於97年8 月18日及97年10月7 日向被告請求給付
    服務費用，於100 年1 月6 日始向法院起訴請求給付，依民
    法第129 條、第130 條規定，原告未於請求後6 個月內起訴
    ，時效視為不中斷，故依民法第127 條、第128 條規定，原
    告之本件請求權已罹於消滅時效，被告不負給付義務等語資
    為抗辯，並聲明：駁回原告之訴及其假執行之聲請；如受不
    利之判決，願供擔保請准宣告免為假執行。
丙、得心證之理由：
一、按民法第490條規定，稱承攬者，謂當事人約定，一方為他
    方完成一定之工作，他方俟工作完成，給付報酬之契約。次
    按買賣乃法律行為，基於買賣取得不動產之所有權，非經登
    記不生效力，其與定作人原始取得工作物所有權之情形不同
    ，且有所謂工作物供給契約，即工作全部材料由承攬人供給
    ，而當事人之意思復重在工作物財產權之移轉時，仍不失為
    買賣之一種（最高法院59年台上字第1590號判例可資參照）
    。是承攬關係乃重在勞務之給付，為一定工作之完成，非如
    買賣關係係重在財產權之移轉。又按解釋契約，固須探求當
    事人立約時之真意，不能拘泥於契約之文字，但契約文字業
    已表示當事人真意，無須別事探求者，即不得反捨契約文字
    而更為曲解；又解釋契約屬於事實審法院之職權，除其解釋
    違背法令或有悖於論理法則或經驗法則外，當事人不得以其
    解釋不當，為第三審上訴理由。查承攬關係中，材料究應由
    何方當事人供給，通常係依契約之約定或參酌交易慣例定之
    ，其材料可能由定作人提供，亦可能由承攬人自備。工程合
    約究為「承攬契約」抑或「製造物供給契約」，關鍵應在於
    「是否移轉工作物所有權」而定，至材料由何人提供，並非
    承攬定性之必然要件（最高法院96年度台上字第2382號判決
    參照）。是系爭工程契約是否適用買賣契約或承攬契約，應
    著重於是否於工作物完成後兩造是否有另行移轉工作物所有
    權而定，至於材料是否何人提供則非所問。查系爭工程契約
    全文共22條，標題及各條文處多明載工程二字，並無隻字表
    明係買賣關係。再審視上開契約全文，均針對嘉義市96年度
    寬頻管道建置工程第三標建置工程之工程履約期限、工程施
    工管理、工程監造作業、工程品管、工程查驗、工程驗收、
    工程設備、工程契約變更及中止事由等事項予以約定。復觀
    諸系爭工程契約第6 條契約價金之給付條件係約定：「(二)契
    約價金分期估驗付款：1.本工程自開工日起每30日估驗計價
    撥付估驗款一次，估驗時應由廠商提出估驗明細表送請監造
    單位完成審核程序，經機關核驗確認後，依規定辦理付款。
    …3.估驗以完成施工者為限，該項估驗款每期均應扣除5%作
    為保留款，並於該工程完成，機關驗收合格，辦妥結算，且
    由廠商繳納工程保固金後，一次無息結付尾款。…」（見本
    院卷第5 頁）。堪認兩造簽訂系爭工程契約，重在勞務之給
    付，付款之進度，亦依工程驗收程度而定。又依系爭工程契
    約第9 條、第4 條、第15條第8 、9 款約定，均與原告承作
    系爭工程之施作管理、履約期限、瑕疵修補義務等事項相關
    ，並無任何與買賣、財產權移轉相關之約定，顯見兩造締結
    系爭工程契約之真意，在於重視工作之完成，並不具任何買
    賣之特性。另再參諸系爭工程合約第15條第2 項、第10項約
    定：「二、廠商有按圖說施工之義務，惟若發現設計圖說互
    有牴觸或與實際不符，應同意確實向工程司反映。…十、工
    程驗收合格後，廠商應依照機關指定之接管單位辦理點交，
    …」（見本院卷第12、13頁），亦無另有移轉承作工作物所
    有權之形式或約定。綜上所述，系爭工程合約乃著重於原告
    完成一定之工作。原告亦未舉證證明兩造訂約真意著重在移
    轉所完成之工作物所有權，足認系爭工程合約重在原告完成
    該項工程，性質上自非屬承攬與買賣混合性質之製造物供給
    契約而應屬承攬契約，故仍應適用承攬契約之約定。
二、次按承攬人之報酬因2年間不行使而消滅，民法第127條第7
    款定有明文；又消滅時效自請求權可行使時起算，所謂請求
    權可行使時，乃指權利人得行使請求權之狀態而言（最高法
    院63年台上字第1885號判例可資參照）。而承攬報酬依民法
    第505 條第1 項規定，應於工作交付時給付之，無須交付者
    ，應於工作完成時給付之。可知係以後付為原則。雖現今工
    程實務多採用分期估驗付款及結算工程款給付方式，惟承攬
    契約之工程款債權仍為一體，僅其付款方式為可分期給付而
    已。蓋所謂工程估驗款，係指按工程完成之數量、進度付款
    之方式，施工期間，承包商得定期以書面申請估驗計價，經
    業主核實後付給該期內完成工程數量之一定比例金額，其餘
    則為保留款。究其目的，無非係對於承包商財務上之融資。
    尤以公共工程承攬契約，一般規模均甚龐大，牽涉鉅額交易
    金額，冗長之施工期間，若定作人於承攬人完成全部工程後
    始給付報酬，則承攬人之財務負擔勢將十分沉重，容易產生
    違約事項；然若定作人於工程進行期間即全部付款，定作人
    又須負擔承攬人將來不履約之所有風險，是有就承攬人已施
    作未經正式驗收之工作先為估驗計價，經點驗合格後，分期
    請求估驗計價款之設計。估驗款不涉及工程驗收交付，僅在
    確認估驗期內已完成工程之數量與價值，如估驗計價已有爭
    議，各期估驗工程款數額即無法確定，承攬人無從行使其請
    求權，其消滅時效即不能起算。定作人對工程估驗款之付款
    不視為工程之驗收，且嗣後如發現錯誤亦得更正之，甚而在
    驗收時予以扣減。可見承攬人於各期所領估驗款，僅係確認
    已完成工程之數量與受領工程部分之價值，尚不得認係消滅
    時效起算之時點。是承攬報酬請求權，應自係工程經驗收完
    畢起算其消滅時效。查兩造所簽訂之系爭工程合約，係由原
    告向被告承攬施作系爭工程，兩造間為承攬關係已如前述，
    原告起訴請求被告給付上開承攬契約所生之工程物價指數調
    整款，依系爭工程契約書第3 條第3 點之約定可知，該工程
    物價指數調整款係以每期之工程款為基準，因物價調整而於
    估驗完成後計算應增減之數額，本質上仍屬工程款，故自屬
    承攬報酬之一部分，自有上開2 年短期時效規定之適用，合
    先敘明。次查，系爭工程之驗收完畢日期為97年8 月11日，
    有工程結算驗收證明書在卷可稽（見本院卷第58頁），而原
    告係於100 年1 月6 日提起本件訴訟，亦有本院收發室戳章
    蓋於起訴狀附卷可按（見本院卷第1 頁）。本件原告請求給
    付工程物價指數調整款，既屬於承攬報酬之給付請求權，其
    時效即應自驗收完畢之翌日即97年8 月12日起算。再按消滅
    時效，因請求而中斷，時效因請求而中斷者，若於請求後6
    個月內不起訴，視為不中斷，此觀諸民法第129 條第1 項第
    1 款、第130 條規定甚明。查本件原告之承攬報酬請求權之
    消滅時效自97年8 月12日起算，至99年8 月11日即罹於2 年
    時效期間而消滅，原告固曾分別於97年8 月及同年10月間向
    被告請求給付系爭工程物價指數調整款（見本院卷第58頁、
    第59頁），惟經被告於97年10月2 日拒絕給付在案（見本院
    卷第59頁），原告並未於各該請求後6 個月內起訴為請求，
    應視為時效不因請求而不中斷，嗣原告遲至100 年1 月6 日
    始起訴請求給付，揆諸前揭規定，系爭工程物價指數調整款
    之請求權已罹於2 年之短期時效而消滅，被告為時效抗辯，
    拒絕給付，於法有據。
三、綜上所述，原告主張系爭工程物價指數調整款之金額應為
    1,718,554 元乙節縱為可採，然其請求權既已罹於消滅時效
    而消滅，被告亦已為時效抗辯，表示拒絕給付。從而，原告
    依據系爭工程契約之約定，請求被告給付1,718,554 元，及
    自起訴狀繕本送達之翌日起至清償日止，按週年利率百分之
    5 計算之利息為無理由，不應准許。原告之訴既經駁回，其
    假執行之聲請亦失所附麗，應併予駁回。
四、本件事證已臻明確，兩造其餘攻擊防禦方法，核與判決結果
    不生影響，爰不一一論述，併此敘明。
丁、訴訟費用負擔之依據：民事訴訟法第78條。
中    華    民    國    100   年    3     月    29    日
                  民事第一庭  法  官  林望民
以上正本係照原本作成。
如對本判決上訴須於判決送達後20日內向本院提出上訴狀。
如委任律師提起上訴者，應一併繳納上訴審裁判費。
中    華    民    國    100   年    3     月    29    日
                              書記官  吳明蓉